臺灣桃園地方法院民事判決　　　　　　　　99年度建字第18號
原　　　告　世聯營造工程有限公司
法定代理人　陳秋純
訴訟代理人　邱清銜律師
複　代理人　鍾詠聿律師
被　　　告　桃園縣八德市公所
法定代理人　何正森
訴訟代理人　蔡榮德律師
上列當事人間給付工程款等事件，本院於民國100 年10月18日言
詞辯論終結，判決如下：
    主      文
被告應給付原告新台幣貳佰柒拾玖萬零伍佰捌拾元，及自民國九
十九年六月十日起至清償日止，按週年利率百分之五計算之利息
。
原告其餘之訴駁回。
訴訟費用由被告負擔十分之九，餘由原告負擔。
本判決第一項，原告以新台幣玖拾參萬元供擔保後得假執行。被
告以新台幣貳佰柒拾玖萬零伍佰捌拾元預供擔保得免為假執行。
原告其餘假執行之聲請駁回。
    事實及理由
壹、程序方面：
    按訴狀送達後，原告不得將原訴變更或追加他訴。但擴張或
    減縮應受判決事項之聲明者，不在此限，民事訴訟法第255
    條第1 項第3 款定有明文。查原告起訴時聲明第二項本係：
    被告應給付原告新臺幣（下同）395,814 元及自起訴狀繕本
    送達之翌日起至清償日止，按週年利率百分之5 計算之利息
    。嗣原告先於民國100 年5 月25日具狀變更其聲明係被告應
    給付原告335,676 元及其法定遲延利息（見本院卷第175 頁
    ），復於100 年8 月3 日具狀變更其聲明為被告應給付原告
    379, 694元及其法定遲延利息（見本院卷第202 頁），經核
    上開主張，係原告減縮、擴張應受判決事項之聲明，揆諸首
    開規定，要無不合，應予准許。
貳、實體方面：
一、原告主張：
  (一)工程調整款部分：
  1.原告於95年4 月11日參加被告所招標之「八德市垃圾處理場
    設施改善工程」案（下稱系爭工程）之招標，由原告順利得
    標，兩造並於同年5 月1 日完成簽約，依雙方簽訂之工程採
    購合約書（下稱系爭契約）第17條規定之履行期限，原告應
    於被告指定日起開工，並於開工之日起270 工作天內全部完
    工。以工作天計者，下列星期例假日，國定假日或其他休息
    日，均應不計入。最後工程結算系爭工程自95年5 月17日開
    工，追加工期34工作天，假日153 天，因設計變更停工251
    天，雨天26天，以上共計734 天，期間因故展延期日事由皆
    非可歸責於原告，且此項工期之延展，亦非訂約當時所得預
    見，此部分遠超過原告得標訂約時所得預料之範圍，又該期
    間原物料價格飆漲程度業已超過原告得標訂約時所得預料之
    範圍，自有民法第227 條之2 第1 項情事變更原則之適用。
  2.系爭工程契約於第5 條第1 項第5 款及第6 款條文內均有對
    物價指數調整作約定，並載明「工期一年以上之採購案，應
    訂定本規定」，而系爭工程明白約定履約期限為270 個工作
    天，依此工作天計算，僅列算扣除國定例假日之工作天（未
    包含扣除下雨天無法施工之天數）推算履行期應至96年6 月
    12 日 止，顯見工期確實長達一年以上，然觀契約內容，卻
    未依第5 條第1 項第5 款訂定物價指數調整規定，此乃系爭
    契約係定型化契約，且有顯失公平之情形，依民法第247 條
    之1第1款、第3 款及第4 款之規定，應屬無效。又依行政院
    公共工程委員會法令90年9 月12日90工程企字第90035319號
    函、93年3 月27日院授工企字第09300118560 號函、95年8
    月25日工程企字第09500326530 函法令演變可知，顯然不論
    工期長短均應適用物價指數調整約款，才符合公平原則。系
    爭工程自開工日起至竣工日止，長達734 天，而此項工期之
    延展，全無可歸責於原告，如當時雙方均可預見本工程須2
    年完工，則依行政院公共工程委員會90年上述函示，本應依
    物價指數調整，足見此工期顯非兩造訂約時所得預見。又據
    物價指數調整辦法規定，原告請求被告就「營造工程物價總
    指數」漲跌幅超過百分之5 部分，於估驗完成後調整工程款
    ，其計算方式原告已於98年報請被告及監造單位訴外人仲禹
    工程顧問股份有限公司（下稱仲禹公司）審核，最後並經監
    造單位發函提出指示要求原告修正，原告依其指示修正，再
    次發文與監造單位仲禹公司審核，業已得監造單位發函表示
    審查結果與本工程監造日報表進度及數量相符。因此原告當
    可向被告請求依審查完之物價指數調整之計付工程款2,622,
    849 元。
  3.系爭工程係至97年5 月9 日全部竣工完成，由被告於98年6
    月6 日結算工程款與原告，是以系爭工程在尚未完工前，原
    告並無向被告請求工程款之權利，必待全部竣工完成，由業
    主即被告驗收無誤後，始取得向被告請求工程款之權利，是
    以物價指數調整計算係以每月計算，僅指工程款因物價指數
    之調整，原物料上漲影響，必須按物價指數之每月基期計算
    ，並非表示原告必須每月向被告請求，是以本件原告請求被
    告給付工程款應以被告驗收無誤開立工程結算書98年6 月6
    日起算。再按系爭契約書第5 條第1 項第5 款第2 目約定，
    並參酌前揭公共工程委員會之覆函意見：有關基期更換乙節
    ，系爭工程於95年5 月1 日簽約，且契約載明依行政院主計
    處營造工程物價指數辦理調整。其適用基期為95年至100 年
    ，行政院主計處至今尚未更換基期，是此於遇有更換基期時
    ，原依舊基期結清之工程款不予追溯核算，反之，若無更換
    基期者當有回溯核算物價指數調整之權利，本件原告仍可主
    張就每期工程款回溯核算物價指數調整。被告所提之時效完
    成抗辯，於法不合。為此，爰依系爭契約第5 條第1 項第5
    款約定請求判決如聲明第1 項所示。
  (二)系爭工程驗收之扣款金額及違約金部分：
  1.扣款金額：
    (1)假設工程：被告稱原告已編列臨時水電費用，惟原告圖方
      便私接清潔隊廠區電力，故扣除臨時水電費用、機電及電
      話設備部分44,018元云云。惟系爭契約中就臨時水電等項
      目編列於「假設工程」項下，按契約訂定之初係想見水電
      設施之使用，屬於經常性之支出，且舉證上有其侷限性，
      因此一併將之納入工程合約中，其細部之單價分析表上註
      明：臨時水電、機電及電話設備申請、工地臨時水電設備
      （工地臨時照明、臨時給排水）、臨時水電費及電話通訊
      費（按進度月數比例），其中於細目臨時水電費項下補充
      係按進度月數比例計算，更顯見契約訂定之初即不在課予
      承造廠商（即原告）有就水電設施之使用為說明舉證之義
      務，是前揭工地臨時水電設備及臨時水電費及電話通訊費
      用等之項目自包含於合約總工程款中，被告不能逕自否認
      該項「假設工程」之預算費用支出；另被告主張原告擅接
      清潔隊之水電部分，然此一部分水電之使用非關於合約工
      程之施作，且係因原告於施作系爭工程完工之際，一旁八
      德市○○○○○道路出入處有崩塌現象極需復原，乃請原
      告幫忙施作，惟因該等修復工程無法以無償施作，同時同
      意原告於修復之際，可接用清潔隊廠區電力以為備用，是
      原告並非私接而是得八德市清潔隊之同意方行使用，被告
      此抗辯並無理由。
    (2)SD2 鐵捲門：原告施作系爭鐵捲門當下，依照合約預定尺
      寸，實際上根本無法施作，必須於預定之尺寸範圍內再加
      一中柱固定捲門軌道，以利鐵捲門得以滑行運轉，被告排
      除中柱面積之計算而稱原告違約，實則除了鐵捲門部分外
      ，尚應將中柱面積一併計入施作總面積之中（即293,851
      ｃ㎡＋265,914 ｃ㎡＋7,293 ｃ㎡＝567,058 ｃ㎡），因
      若未如此施作則工程根本無法順利進行，此亦屬工程慣例
      而無不妥之處，且原告為使工程順利完成，自行設置中柱
      ，共計花費28,500元，此部分款項被告非但未為支付，反
      主張原告違約扣款。
  2.違約金：系爭契約第4 條第3 項及第5 條第1 項第2 款第3
    目約定，估驗工程時若與合約之約定不符時，處以3 倍之違
    約金及3 倍之懲罰性違約金，惟依民法第250 條、第252 條
    規定當事人若未就違約金特別規定者，即視為因不履行而生
    損害之賠償總額，本件原告確實完成整體工程，且經被告驗
    收完成，並未延滯被告工程之進度而造成損害，被告應就實
    際之損害負舉證之責，而非逕處以3 倍之違約金。再者，有
    關3 倍懲罰性違約金之部分，參酌最高法院79年台上字第19
    15號判例意旨，亦係以當事人所受之損害為審酌依據，今被
    告未能舉證因此受有任何的損害，如何能以工程標的之尺寸
    不符當初約定，即苛扣高達6 倍之違約金，爰依法請求酌減
    。
  3.本件被告除未給付假設工程中「臨時水電、機電設備8,605
    元、工地臨時水電設備13,238元、臨時水電費及電話資訊費
    22,175元，合計44,018元」外，另以未依約挖土方，須扣除
    工程款58,123元，私自棄土扣款1,332 元，鋁設推窗扣款68
    3 元及鐵捲門尺寸不符扣除2,831 元，並各以扣款3 倍，違
    約罰鍰3 倍計算，合計扣款377,814 元。又另以工程施工查
    核違失，依系爭契約第11條第20款規定罰款扣款9 點18,000
    元。為此，爰依系爭契約之法律關係請求被告將所扣款金額
    及違約金部分全數返還予原告，並請求判決如聲明第2 項所
    示。
    並聲明：
    1.被告應給付原告2,622,849 元及自起訴狀繕本送達之翌日
    即99年6 月10日起至清償日止，按週年利率百分之5 計算之
    利息。
    2.被告應給付原告379,694 元及自起訴狀繕本送達之翌日即
      99 年6月10日起至清償日止，按週年利率百分之5 計算之
      利息。
    3.願供擔保，請准宣告假執行。
二、被告則以：
  (一)本件無物價指數調整之適用，茲分述如下：
  1.依系爭契約第5 條第1 項5 款約定，「工期一年以上」始有
    適用物價指數調整。而在系爭契約第7 條就工期之履約期限
    有多種計算方式，但雙方訂約當時已特別合意工期是自開工
    日起270 工作天，即已合意工期270 工作天。即本件之工期
    乃屬於一年以內者。再系爭契約第5 條第1 項第5 款其後之
    第6 款即針對「若有物價指數之適用者」，其指數調整之比
    例數額即應載明填入，就因本件無適用物價調整，故第6 款
    關於調整指數之數額乃空白。足徵兩造當時真意即「無物價
    調整」之適用。且因兩造明確認知本件無物價指數之適用，
    故在本件起訴前，原告另案起訴只請求工程款尾款，未含本
    案之物價調整款。況驗收證明書上載明「履約期限304 工作
    天」，乃在一年之內，亦為原告同意，並蓋章承認。
  2.依系爭契約第5 條第1 項第5 款第1 目及第2 目前段分別約
    定：「1.工程進行期間，如遇物價波動時，得依行政院主計
    處公布之營造工程物價指數，就漲跌幅超過百分之5 部份，
    於估驗完成後調整工程款」、「2.前款適用物價指數基期更
    換時，換基當月起完工之工程，自動適用新基期指數核算工
    程調整款，原依舊基期指數結清之工程款不予追溯核算」。
    基此，縱認本件有該「物價指數調整」條款之適用，惟本件
    工程款之調整方式應於「每期估驗時」按當期之物價指數作
    調整。惟原告於每期估驗時，並未為此請求。本件「次期」
    工程款經估驗結算之後，「前期」工程款即不予追溯核算。
    是以，本件原告於總工程款均已付畢之情形下，再主張就每
    期工程款應予回溯核算物價指數調整，實非有據。再退步言
    ，本件原告之請求權亦已時效完成，因原告請求者，乃自95
    年5 月31日起至97年5 月9 日止期間之工程款。惟縱認本件
    工程款有按物價指數調整之適用，計算時間亦應係於「每期
    估驗時」即應作調整，即給付期間應係與「每期估驗款」同
    一時間，因承攬報酬請求權時效為2 年，故本件原告起訴時
    已罹於時效，被告得拒絕給付。至原告雖曾於98年4 月17日
    向行政院公共工程委員會申請調解，惟該次調解並非民法第
    129 條第2 項第2 款規定可生中斷時效之聲請調解事由，充
    其量僅係原告請求履行債務之意思表示而已。
  (二)就本件驗收扣款188,907 元及其他違約金206,907 元等已載
    明於驗收證明書上，原告亦同意並且在驗收證明書上蓋章，
    是本件之違約扣款等，原告早已同意。茲分別就本件扣款及
    違約金說明如下：
  1.「假設工程」之水電費44,018元部分：此項費用係作為原告
    於本工程施工期間自行申請設置之臨時水電設施之費用，惟
    原告未按約定申請臨時水電，即原告實際上未依約支出「設
    置臨時水、電設施」之費用，故被告當然不給付此筆工程款
    。況原告除未按規定申報臨時水電，甚擅接被告清潔隊水電
    設備，經監造人仲禹公司多次糾正，仍不改善，被告依約自
    無給付此部分之款項。
  2.「SD2 鐵捲門」項目部分：SD2 鐵捲門之圖說規格為580 ㎝
    ×470 ㎝，面積272,600c㎡，單價為110,886 元。但原告實
    際施工之規格為580 ㎝×458 ㎝，面積265,640c㎡，單價為
    108,055 元，原告未符圖說施工，甚為明顯，單價自因此減
    少2,831 元。另原告雖主張需設置中柱才得使鐵捲門正常運
    作，然依系爭契約之約定，若圖說與設計圖不符，原告須以
    書面方式，向被告請示如何履約，原告既未依約履行，其之
    主張，自不足採。
  3.另系爭契約第11條第20項第1 款約定：「懲罰性違約金金額
    ，應依查核小組查核之品質缺失扣點數計算之。每點扣款2,
    000 元」。原告因工程缺失，遭行政院環保署工程施工查核
    小組扣點9 點，依約自應扣款18,000元。
  4.又原告施工除有前揭鐵捲門之缺失需扣款2,831 元外，另原
    告就挖土方之項目因數量未足須扣款58,123元；私自棄土方
    米需扣款1,332 元；鋁門窗需減價683 元外，前開扣款款項
    依系爭契約第4 條第3 項均需再行扣款2 倍，另依第5條第
    1 項第2 款第3 目規定，另處懲罰性違約金3 倍。是以，經
    前揭約定計算後，自應扣款377,814 元。另加計前開工程違
    失之扣款18,000元，合計係395,814元。
    並聲明：
    1.原告之訴及假執行之聲請均駁回。
    2.如受不利益之判決請准供擔保宣告免為假執行。
三、兩造不爭執事項(見本院卷第215頁、第216頁)：
  (一)兩造於95年5 月1 日簽訂系爭契約，並於95年5 月17日開工
    ，工期約定為270 個工作天，事後追加34個工作天，履約期
    限為304 個工作天，本預定竣工日期是96年6 月11日，期間
    兩造因故而停工，實際竣工日期為97年5 月9 日。
  (二)原告於承攬完成後，向被告請領承攬款項時，被告除未給付
    假設工程中「臨時水電、機電設備8,605 元、工地臨時水電
    設備13,238元、臨時水電費及電話資訊費22,175元，合計44
    ,018 元」外，另以未依約挖土方，須扣除工程款58,123元，
    私自棄土扣款1,332 元，鋁設推窗扣款683 元及鐵捲門尺寸
    不符扣除2,831 元，並各以扣款3 倍，違約罰鍰3 倍計算，
    合計扣款377,814 元。又另以工程違失，扣款9 點18,000元
    。以上合計扣款395,814 元。
  (三)承上，原告就未依約挖置土方、私自棄置土方暨承作鋁設推
    窗與系爭契約不符，而應遭分別扣款58,123元、1,332 元、
    683元等節並不爭執。
  (四)本件若原告得請求被告給付物價調整貼補金額，其款項應為
    2,622,849元。
四、兩造爭執事項(見本院卷第216頁)：
  (一)本件有無工期一年以上依行政院主計處公布之營造工程物價
    指數，於漲跌幅就超過百分之5 部分，調整工程款之適用？
  (二)若本件符合前開條款之適用，原告之請求是否罹於請求權時
    效？
  (三)被告拒絕給付假設工程款之臨時水電工程而計44,018元是否
    有據？
  (四)被告以鐵捲門與契約圖說不符，並扣款2,831 元，再依系爭
    契約，另行扣款兩倍，並處違約罰款三倍，而計16,986元，
    是否有據？
  (五)被告以原告就系爭工程施工違失，遭扣點9 點，應扣款18,
    000元，係否有據？
  (六)被告以原告未依約挖置土方，另私棄土方，暨承作推設鋁門
    窗分別遭扣款58,123元、1,332 元、683 元外，依系爭契約
    再扣款兩倍，並處違約罰款三倍，是否有違約金過高之情形
    ？若有，得酌減之款項為何？
五、本院得心證之理由：
  (一)原告得否請求被告給付物價調整貼補金額2,622,849元：
  1.原告主張依系爭契約第5 條第1 項第5 款之約定，於工期1
    年以上之採購案，應有物價調整指數之適用。被告則抗辯，
    系爭工程之工期未逾1 年，應無物價調整指數之適用。經查
    ，系爭契約第5 條第1 項第5 款明文約定「工程進行期間，
    如遇物價波動時，得依行政院主計處公布之營造工程物價指
    數，就漲跌幅超過百分之5 部份，於估驗完成後調整工程款
    」。而系爭工程本約定工期係270 個工作天，嗣後兩造協議
    增加34個工作天，總計304 個工作天，另系爭工程係自95年
    5 月17日開工，本預定竣工日期是96年6 月11日，期間因設
    計變更停工251 天，故直至97年5 月9 日才實際竣工等情，
    為兩造所不爭執，復有工程結算驗收證明書在卷可考( 見本
    院卷第49頁) ，堪以信實。從上可知，縱無系爭工程設計變
    更導致原告停工251 天一事，系爭工程之開工日期係95年5
    月17日，原本預定之竣工日期則係96年6 月11日，則自原告
    開始施工，至預定竣工之日期之期間，已達一年以上。另參
    酌本院就前揭系爭契約第5 條第1 項第5 款，約定工期1 年
    以上之工期，應係指履約之工作天數抑或工作天數加計期間
    不計入工期之日數( 即指日曆天數) ，經詢行政院公共工程
    委員會，其回函表示，依一般工程契約對於工期一年以上之
    約定，係以開工之日期起算，至履約之末日，期間長於一年
    ，即係所謂之工期長於一年。此有行政院公共工程委員會
    100 年1 月6 日工程鑑字第10000004190 號函在卷足參( 見
    本院卷第117 頁) ，從而系爭工程無論係以預定竣工日期之
    96年6 月11日或實際竣工日期97年5 月9 日，工期均已達1
    年以上，故系爭工程之工期係為一年以上之工期一節，足堪
    認定。再系爭契約第5 條第1 項第5 款，業已明文就工期1
    年以上之工程，於工程進行期間，如遇物價波動時，得依行
    政院主計處公布之營造工程物價指數，就漲跌幅超過百分之
    5 部分，調整工程款。則系爭工程既符合前揭工程1 年以上
    之約定，於遭遇物價波動漲跌幅超過行政院主計處公布之營
    造工程物價指數百分之5 部分，自得請求被告調整工程款。
  2.被告雖抗辯，系爭工程之工期已明文約定係270 個工作天，
    縱嗣後追加34個工作天，工期亦僅係304 個工作天，顯非工
    期1 年以上之工程，另參諸系爭工程第7 條就履約期限有多
    種之約定，惟兩造係以270 個工作天作為履約期限之約定，
    況依系爭工程之工程結算驗收證明書，已載明履約期限304
    天，另於不計入工期天數欄位中，亦載明430 天，且前揭驗
    收證明書並經原告承認等情，可知就系爭工程之工期，兩造
    皆知悉工期係於1 年以下云云。然依工程慣例，工期之計算
    係以開工之日起算，直至竣工日期為止，業於前述，則被告
    自不得僅依系爭工程係304 個工作天，遽認系爭工程之工期
    係於1 年以下，再觀之系爭契約第7 條之履約期限約定，有
    3 種不同之履約期限約定，分別係「約定於幾年幾月前完工
    」、「於多少日曆天內完工」及「應於多少工作天內完工」
     (見本院卷第12頁) ，系爭契約雖係約定上開第3 種履約期
    限，即於270 個工作天完工，然其僅係兩造就系爭工程約定
    履約期限之約定方式，予以約明，無從依此認定兩造合意排
    除工期1 年以上之適用。另系爭工程之工程結算驗收證明書
    就履約期限載明304 工作天；於不計入工期天數係載明430
    天等節，亦為當然之理，蓋兩造既就系爭工程之履約工作天
    ，由約明270 個工作天業已追加變更為304 個工作天等情，
    並不爭執，是履約期限自係304 個工作天，另系爭工程之開
    工日係95年5 月17日；預定竣工日係96年6 月11日；實際竣
    工日係97年5 月9 日，皆於前述，則系爭工程自開工直至實
    際竣工之日，前後共達734 個日曆天，既兩造係以工作天數
    之方式約明履約期限，則扣除304 個工作日之430 日，自非
    兩造約定之工作日，因而上開驗收證明書記載430 天不計入
    工期，並無違誤之處，且亦無礙自開工日起至預定竣工日與
    實際竣工日之期間均逾1 年之期限，是被告竟執依系爭工程
    結算驗收證明書之登載內容，足徵系爭工程之工期係於1 年
    以下云云，為不足採。
  3.被告另抗辯系爭契約第5 條第1 項第5 款、第6 款分別約定
    ：「工程進行期間，如遇物價波動時，得依行政院主計處公
    布之營造工程物價指數，就漲跌幅超過百分之5 部份，於估
    驗完成後調整工程款( 或機關於招標時載明之特定項目款)
    」、「契約價金得依( 如指定指數，由機關於招標時載明，
    無者免填) 調整者，應註明下列事項：1 得調整成本項目及
    金額、2 調整所依據之物價指數類別及基期、3 得調整及不
    予調整之情形、4 調整公式、5 商應提出之調整數據及佐證
    資料…等」，因此本件若有物價調整指數之約定，為何於同
    條項第6 款中，未就約定之指數填入及載明，亦可證明兩造
    間就系爭契約並無無價調整指數之約定。惟觀之系爭契約第
    5 條第1 項第5 款業已明文約定「工期一年以上，應訂定本
    規定」，同時並載明「工程進行期間，如遇物價波動時，得
    依行政院主計處公布之營造工程物價指數，就漲跌幅超過百
    分之5 部份，於估驗完成後調整工程款」，其已就工程款得
    調整之情形及比例，應係於物價波動之情形，依行政院公布
    之營造工程物價指數，就漲跌幅超越百分之5 之部分，調整
    工程款。另系爭契約第5 條第1 項第6 款亦約定「工期一年
    以上，應訂定本規定」，同時載明，「契約價金得依( 如指
    定指數，由機關於招標時載明，無者免填) 調整者，應註明
    下列事項：」，另就得調整及約定之項目載明，「1 得調整
    成本項目及金額、2 調整所依據之物價指數類別及基期、3
    得調整及不予調整之情形、4 調整公式、5 商應提出之調整
    數據及佐證資料…等」等情觀之，可知前開第6 款之約定，
    應係就第5 款物價調整指數之補充約定，蓋第5 款業已明白
    約定，物價波動之情形，其漲跌幅需超過行政院主計處公布
    之營建物價指數百分之5 部分，才得調整工程款。然第6 款
    則係表明，如有約定指數，由機關載明，若無則不予填寫，
    另其下亦就得約定及得調整之細項予以列明，足徵系爭契約
    第5 條第1 項第6 款之約定，係賦予兩造對工期1 年以上之
    工程，就物價調證指數部份，若合意不以第5 條第1 項第5
    款採用行政院主計處公佈之營造工程物價指數，就漲跌幅超
    過百分之5 部分作為調整之依據，則可另行依第6 款再為約
    定調整之指數外，並得就調整項目之基期、金額、類別…等
    予以個別約定。若依被告所辯，兩造如有就物價調整指數約
    定時，需就系爭契約第5 條第1 項第5 款、第6 款皆有約定
    ，則前揭第5 款之約定已形同具文。蓋因僅要有物價指數調
    整，均無視第5 款業已就調整參考之依據、調整之比例為何
    有所約定，而均需另行於第6 款再行約定，顯與系爭契約之
    約定文義及精神不符。是被告抗辯依系爭契約第5 條第1 項
    第6 款未填載，可證兩造就物價調整指數一事並無約定云云
    ，自不可採。
  3.系爭工程係工期1 年以上之工程，且兩造就物價調整指數亦
    有約明，既如前述。則原告自得請求被告給付營建物價指數
    調整之工程款。又兩造就系爭工程依系爭契約第5 條第1 項
    第5 款即系爭工程款依行政院主計處公布之營建物價指數於
    超過漲幅百分之5 部分計算後，被告應給付2,622,849 元等
    節，復為兩造所不爭執。則原告請求被告給付物價調整貼補
    金額2,622,849 元，自屬有據。被告雖抗辯，縱原告得請求
    營建物價調整之工程款，然系爭工程款之調整方式應於「每
    期估驗時」按當期之物價指數作調整。惟原告於每期估驗時
    ，並未為此請求。故系爭次期工程款經估驗結算之後，前期
    工程款即不予追溯核算。是以，本件原告於總工程款均已付
    畢之情形下，再主張就每期工程款應予回溯核算物價指數調
    整，實非有據。查系爭契約第5 條第1 項第5 款雖有約定「
    適用物價指數基期更換時，換基當月起完工之工程，自動適
    用新基期指數核算工程調整款，原依舊基期指數結清之工程
    款不予追溯核算」。惟上揭約定係指若行政院主計處更換基
    期時，原依舊基期結清之工程款不予追溯核算，反之若無更
    換基期者，自得回溯核算物價指數調整之權利，而系爭工程
    係於95年5 月17日開工，實際竣工日期係97年5 月9 日，於
    該期間內，行政院主計處均未更換基期等情，有行政院公共
    工程委員會100 年1 月6 日工程鑑字第10000004190 號函附
    卷可憑( 見本院卷第117 頁) ，則被告抗辯依前揭規定，被
    告既已給付全數之工程款項，自不得回溯就前次基期之工程
    款項請求調整給付云云，為不足採。
  4.末被告抗辯，依系爭契約第5 條第1 項第5 款，原告應於系
    爭工程每期估驗時向被告聲請調整，並同時請請求調整後之
    報酬，且系爭工程之期間係於95年5 月31日至97年5 月9 日
    之工程款，然原告直至99年才提起本件訴訟，其承攬報酬之
    請求權業已罹於請求權時效，被告自得拒絕給付。然爭契約
    第5 條第1 項第5 款明文約定「工程進行期間，如遇物價波
    動時，得依行政院主計處公布之營造工程物價指數，就漲跌
    幅超過百分之5 部份，於估驗完成後調整工程款」。依上揭
    規定，應係指以系爭工程每期估驗為基礎，依約調整計算工
    程款之款項，而非如被告所辯須於每期估驗完成後，隨即向
    被告請求調整之工程款項，蓋依現實工程實務，其工期長於
    2 年之期間亦所在多有，且依民法第127 條之規定，承攬報
    酬之請求權僅有2 年之時效期間，若以被告抗辯之方式解釋
    前開約定之適用，將造成於工程進行期間，承攬人須不斷向
    定作人請求給付調整之工程款，以避免其就調整工程款部分
    之承攬報酬請求權罹於時效，豈不有違常理，並增加承攬人
    之不利益外，更徒增定作人、承攬人間之困擾。再對照系爭
    契約第5 條第1 項第2 款第1 目之估驗款給付方式之約定，
    其就每期估驗款之給付方式均有明確之約定，惟就系爭契約
    第5 條第1 項第5 款關於物價指數調整之工程款部分，卻僅
    僅載明「於估驗完成後調整工程款」，而未如同前開每期估
    驗款應如何給付有明確之約定，若系爭契約第5 條第1 項第
    5 款就物價調整指數給付方式之約定，如同被告所辯，應於
    每期估驗款時一併請求告給付，為何就物價調整之工程款部
    分之給付方式、給付請款程序未於估驗款中一併約明。足徵
    被告抗辯原告就因物價調整指數之工程款，應於每期估驗款
    時一併請求，實屬無據。應認僅係以每期估驗為基礎，依此
    計算經物價調整指數後，所增加工程款之數額。又報酬，應
    於工作交付時給付之，無無需交付者，應於工作完成時給付
    之。民法第505 條第1 項定有明文。則本件原告得向被告請
    求物價調整指數增加之工程款，自應於系爭工程實際竣工日
    即97年5 月9 日起得向被告請求。復原告係於99年4 月28日
    向本院提起本件訴訟，此有本件起訴狀上之本院收文章可稽
     (見本院卷第4 頁) ，是原告提起本件訴訟，並未罹於2 年
    之請求權時效。被告抗辯本件物價指數調整之工程款請求權
    ，業已罹於時效云云，洵屬無據。再被告抗辯，原告先前對
    被告提起請求給付系爭工程之工程尾款一案，並未提及並主
    張物價調整工程款之貼補，足證兩造就系爭工程之工程款並
    無物價調整之約定，惟原告係否提起本件訴訟及何時提起本
    件訴訟皆係原告之權利，被告豈可僅依原告於前案未提出物
    價調整之工程款請求，即稱系爭契約並無就物價調整指數有
    所約定，被告所辯，亦屬無據。另系爭系爭工程係不動產之
    新建工程一節，為兩造所不爭執( 見本院卷第222 頁) ，且
    系爭工程係屬原告包工、包料承建，其本質應屬買賣契約與
    承攬契約之混合契約，若兩造就系爭工程著重係於原告移轉
    新建工作物之所有權予被告，則本件之請求權時效應依買賣
    法律關係即民法第125 條之規定，期間為15年時效，故被告
    抗辯本件調整工程款之請求權業已罹於時效，自無理由，併
    予敘明。
  (二)原告得否請求被告給付臨時水電工程計44,018元：
  1.原告主張被告竟以原告未實際申請水電為由，拒絕給付假設
    工程之臨時水電、機電設備8,605 元、工地臨時水電設備13
    ,238元、臨時水電費及電話資訊費22, 175 元，合計44,018
    元，惟前開款項皆係編列於假設工程預算之下，其考量即係
    前揭水、電之費用，原告均難證明使用之數量，故本不課予
    原告就支出前揭費用付舉證之責，此由臨時水電費及電話通
    訊費後加註「按進度月數比例」即明。另被告抗辯原告私接
    清潔隊之水電，更係誤解，係因八德市○○○○○道路出入
    處有崩塌現象極需復原，遂請原告代為復原，同時並承諾原
    告得以皆用清潔隊之水電所致，是原告自得請求被告給付臨
    時水電工程計44,018元。查原告雖稱，其係於系爭工程即將
    完工之際，經八德市清潔隊之請託，委請原告幫忙修復道路
    ，才向八德市清潔隊接用水電云云，然對照被告提出之八德
    市公所工程課備忘錄所示( 見本院卷第98頁) ，被告早於95
    年9 月22日即發文予原告，告知原告私接清潔隊之水電，業
    已違反系爭契約之約定，請其依約申請臨時水電，而系爭工
    程係於97年5 月9 日始竣工，足以佐證原告聲稱其係於系爭
    工程完工之際才接用八德市清潔隊之水電一節，顯屬不實。
    又證人即八德市清潔隊隊員李榮祥到庭證稱：伊有請託原告
    將工地附近馬路之凹洞填補，並無給付任何之報酬，僅係單
    方之請拜託。另當時原告並無要求自清潔隊接水電，且被告
    用電之情形，伊並不清楚等語( 見本院卷第148 頁) 。審酌
    證人李榮祥與本件訴訟並無利害關係，理應不致甘冒觸犯刑
    法上偽證罪之虞，而故意為不實之證言，其之證稱，應堪採
    信。則原告聲稱係經八德市清潔隊之同意，且係為修復系爭
    工程附近馬路之凹洞所接水電云云，自不足採。則原告擅自
    接用八德市清潔隊水電一節，足堪認定。
  2.再系爭工程之假設工程業已明文編列臨時水電、機電設備
    8,605 元、工地臨時水電設備13,238元、臨時水電費及電話
    資訊費22, 175 元等預算，除有被告出具之單價分析表外(
    見本院卷第25頁) ，且為原告所不爭執，而依前揭編列之項
    目，顯然係用於使原告申請臨時水電之用，又原告就並未申
    請臨時水電一事亦不爭執，則原告既未依約申請水電外，更
    私接清潔隊之水電使用，顯已違反系爭契約之約定，被告自
    得拒絕給付臨時水電之款項44,018元。原告雖主張，其係自
    行準備發電機使用，並提出發電機照片1 張為證( 見本院卷
    第172 頁) ，然遑論原告僅提出前開照片1 張，無足證明其
    確實係自行準備發電機供作系爭工程使用，縱使原告上揭主
    張為真，原告既未依約申請水電，自不得請求系爭工程編列
    用於申請臨時水電之款項。末原告雖援引臨時水電費及電話
    通訊費後加註「按進度月數比例」等字樣，主張此即原告不
    負支出水、電費用舉證責任之依據。然系爭工程編列假設工
    程之臨時水電預算，係因系爭工程未竣工前，本無法知悉申
    請臨時水電及使用水電之費用總額為何，故兩造才合意於契
    約約明，以44,018元作為被告給付原告用以申請臨時水電等
    費用，復因每月水電費、電訊費不明，才於契約約明按進度
    月數比例給付，然並無因此免除原告須依約申辦臨時水電，
    今原告未依約申辦水電，則其請求被告給付系爭工程臨時水
    電44,018元，自屬無據。
  (三)被告以原告施作鐵捲門與契約圖說不符，並扣款2,831 元部
    分：
  1.原告主張就系爭契約之鐵捲門部分，因原設計有誤，若無設
    置中柱固定捲門導航，將使鐵捲門無法滑行運轉，況設置中
    柱，原告還另行支出28,500元，然被告竟以原告施作鐵捲門
    之面積與圖說不符，扣款2,831 元，再依系爭契約，另行扣
    款兩倍，並處違約罰款三倍，共計扣款16,986元。被告則抗
    辯，原告就鐵捲門之施工與圖說不符，依系爭契約之約定，
    以鐵捲門之單價計算，自應扣款2,831 元，另再依系爭契約
    第5 條第1 項第2 款第3 目，再行扣款2 倍及處3 倍之懲罰
    性違約金。另原告主張鐵捲門設計有誤云云，然縱使為真，
    依約亦應向系爭工程之監造單位反映，然原告既未依約履行
    ，被告自得依系爭契約就鐵捲門施作與契約不符之處予已扣
    款。查原告主張因系爭工程之鐵捲門設計有誤，使鐵捲門無
    法正常運轉，故原告自行支出設置鐵捲門中柱費用等情，業
    據證人即系爭工程監造單位仲禹公司經理林永祥到庭證稱：
    因系爭工程之鐵捲門兩邊高度不同，且寬度亦太寬，故需有
    設置中柱，才得支撐鐵捲門，而原告施作面積減少係因另行
    施作中柱所致，且一般而論，中柱施作之成本較鐵捲門之成
    本為高，因所需之結構性要求較強等語( 見本院卷第170 頁
    ) 。依證人前開所述，可知系爭工程之鐵捲門工項，確實具
    有設計上之錯誤，且無設置中柱將無法使鐵捲門正常運作，
    另原告施作鐵捲門之面積較系爭契約之面積為少係因原告另
    行施作中柱所致，復設置中柱之費用亦較鐵捲門為高。審酌
    證人係系爭工程監造單位之經理，其公司與被告間尚有負責
    監督系爭工程進行之契約存在，另與原告間則無任何契約關
    係存在，其理應不至偏坦原告，而故意為其有利之證言，其
    之證言，應堪採信。則原告主張因系爭工程之鐵捲門設計有
    誤，為使鐵捲門順利運轉，其尚自行支出較高之費用設置中
    柱等情，堪以認定。
  2.被告雖抗辯，依系爭契約第15條第1 項，原告應有按圖施工
    之義務，且若發現設計圖說與實際不符，應向監造單位反映
    ，然原告並未依約反應，故被告依約扣款為有理由云云。然
    觀之前揭規定，係指設計與圖說或實際不符，並未規範於設
    計顯然錯誤之情形，況對照系爭契約第15條第6 款、第7 款
    ，若於初驗或驗收發現與規定不符，原告須於14日內改善、
    原告不於期限內改正瑕疵、拒絕改正或瑕疵不得改正，被告
    即得減少系爭契約之價金等規定觀之，可知減少價金之目的
    係用於原告施作系爭工程有所瑕疵，且拒絕改善或無法改善
    ，即得以減少價金之方式處置。然就系爭工程之鐵捲門工項
    ，原告知施作並無瑕疵，且若非原告自行支付費用設置中柱
    ，鐵捲門根本無法正常運行，甚而原告支出之設置中柱成本
    亦較施作鐵捲門之成本為高，被告竟持原告未依約向監造單
    位反應，忽視前開約定之目的、精神，竟以施作面積不符圖
    說為由，予以任意扣課工程款2,831 元，並另遽扣款2 倍，
    暨處違約罰款3 倍，合計16,986元，顯然違反誠信，亦有違
    公平之理。則原告請求被告給付前開扣款及違約罰款之款項
    計16,986元，當屬有據。
  (四)工程施工查核違失，扣款18,000元部分：
    原告主張，被告無任何依據即任意以原告施工缺失記點9 點
    ，扣款18,000元，自無所據。被告則抗辯，其係依據系爭契
    約第11條第20項第1 款之約定，若原告施工遭查核小組查核
    因品質缺失而扣點，則每點以2,000 元計算，而原告之施工
    既遭查核小組，記違失9 點，則其扣款18,000元，當屬有據
    。查被告前揭抗辯，業據其提出行政院環境保護署96年11月
    28日環署督字第0960091075號函( 見本院卷第206 頁至第20
    8 頁) ，觀之該函文，已將原告施工之缺失載明，並檢附相
    關之照片為證，足堪採信。另原告雖稱被告擅自扣款18,000
    元，並爭執扣款項目，然其就具體之爭執為何、對被告扣款
    何項目認有不實等，均未具體主張，復未提出任何證據供本
    院參酌，僅係空言指稱，其之主張，為不足採。則原告請求
    被告給付前揭扣款之款項18,000元，自屬無據。
  (五)就原告未依約挖置土方，另私棄土方，暨承作推設鋁門窗與
    契約圖說不符，分別遭扣款58,123元、1,332 元、683 元外
    ，另依系爭契約再扣款兩倍，並處違約罰款三倍，是否有違
    約金過高之情形部分：
  1.兩造就原告施作系爭工程時，未依約挖置土方、私自隨意棄
    置處方，另設置鋁設推窗不符契約圖說，應分別遭扣款58,
    123 元、1,332 元、683 元等節並不爭執。再原告另依系爭
    契約處扣款2 倍、違約金罰鍰3 倍，除前揭扣款款項外，另
    再行扣款合計達300,690 元【（58,123＋1,332 ＋683 ）×
    5 ＝300,690 】。就此，原告主張被告就系爭工程業已驗收
    完成，復未提出任何證據證明，其因原告施工與系爭契約約
    定不符，受有何種損害，竟遽扣以高達300,690 元之違約金
    ，顯有違約金過高之情事，依法自應予以酌減之。按約定之
    違約金額過高者，法院得減至相當之數額，民法第252 條雖
    定有明文。次按當事人約定契約不履行之違約金過高者，法
    院固得依民法第252 條以職權減至相當之數額，惟是否相當
    仍須依一般客觀事實、社會經濟狀況及當事人所受損害情形
    ，以為酌定標準，而債務已為一部履行者，亦得比照債權人
    所受利益減少其數額。此亦有最高法院49年台上字第80 7號
    判例要旨可資參照。查系爭契約第4 條第3 項業已明定，若
    驗收結果與規定不符，而不妨礙安全及使用需求，亦無減少
    通常之效用或系爭契約之效用，被告得以就不符項目尺寸部
    分予以減價收受，並扣款不符契約部分之3 倍價金。依前開
    規定觀之，僅要原告施作工項尺寸與系爭契約不符，於無礙
    系爭工程之使用及安全情況下，原告除得就不符契約項目之
    部分，依系爭工程價金之比例計算扣款外，另得再行減價2
    倍之扣款，衡其前開約定之性質，僅要係原告施工不符尺寸
    ，除不符之部分需扣款外，一律均須再行處罰扣款2 倍，應
    屬懲罰性違約金之性質。另系爭契約第5 條第1 項第3 款規
    定，若原告施作與系爭契約圖說不符，除前揭減價3 倍收受
    外，另須處3 倍之違約金，依其約定，應係縱被告業已減價
    收受，然因恐有施作與系爭契約不符，所造成其他之損害，
    而為損害賠償額預定之違約金性質。惟不論係上開所述之懲
    罰性違約金抑或損害賠償額預定之違約金，其本質皆係違約
    金。審酌原告施作雖確有不符契約圖說，且經以系爭契約之
    價金比例計算後，不符契約價金之部分應係60,138元(58,12
    3 ＋1,332 ＋683 ＝60,138) ，然被告既係以系爭契約第4
    條第3 項予以扣款，即可知悉原告施工不符系爭契約部分，
    無礙於安全及使用之需求，復無減少系爭契約預定之效用情
    形下，竟處以高達300,690 元之違約金，顯有過高之情事，
    經斟酌前開情狀，認就違約金部分，應以150,345 元為當，
    逾此範圍，則無理由。
  (六)從而，原告主張應被告給付系爭工程款物價調整貼補金額2,
    622,849 元，另請求被告給付鐵捲門遭扣款16,986元暨違約
    金扣款150,345 元等款項，為有理由，均屬有據。
六、縱上所述，原告主張被告依系爭契約應給付2,622,849 元暨
    被告應給付其違約扣款及處違約金379,694 元，於167,731(
    150,345 ＋16,986＝167,731)元之範圍內，合計2,790,580
    元，及自起訴狀繕本送達翌日即99年6 月10日起，按週年利
    率百分之5 計算之利息，為有理由，應予准許。逾此範圍，
    則無理由，應予駁回。又兩造分別陳明願供擔保請准宣告假
    執行及免為假執行，於原告勝訴部分，與法均無不合，爰依
    職權酌定相當之擔保金額准許之。至原告敗訴部分，其假執
    行之聲請亦失所附麗，應併駁回之。
七、本件判決基礎已臻明確，兩造其餘攻防方法及訴訟資料經本
    院斟酌後，核與判決結果不生影響，故不另一一論述，併此
    敘明。
八、據上論結，本件原告之訴一部有理由，一部無理由，依民事
    訴訟法第79條、第390 條第2 項、第392 條第2 項，判決如
    主文。
中    華    民    國   100    年    11    月    8     日
                    民事第二庭  審判長  法  官  劉克聖
                                        法  官  劉佩宜
                                        法  官  陳彥年
以上正本係按原本作成。
如對本判決上訴，須於判決送達後20日內向本院提出上訴狀。如
委任律師提起上訴者，應一併繳納上訴審裁判費。
中    華    民    國   100    年    11    月    8     日
                                        書記官  黃盈菁